【裁判字號】    89,重上更(一),16
【裁判日期】    891128
【裁判案由】    返還價金
【裁判全文】
臺灣高等法院臺南分院民事判決  八十九年度重上更(一)字第一六號   Ｋ
      上  訴  人
      即反訴原告  冠宏建設股份有限公司
      法定代理人  甲  ○  ○
      訴訟代理人  楊  漢  東  律師
      複  代理人  陳  培  芬  律師
      被上  訴人
      即反訴被告  乙  ○  ○  住嘉義縣民雄工業中山路三十四號
      訴訟代理人  高  原  茂  律師
右當事人間請求返還價金事件，上訴人對於中華民國八十七年八月五日臺灣嘉義地方
法院第一審判決（八十六年訴字第七○五號）提起上訴，判決後，經最高法院第一次
發回更審，本院判決如左：
      主      文
上訴駁回。
第二審及發回前第三審訴訟費用均由上訴人負擔。
      事      實
甲、上訴人方面：
  一、聲明：求為判決：
（一）原判決廢棄。
（二）被上訴人在第一審之訴及假執行之聲請均駁回。
（三）被上訴人（即反訴被告，下同）應給付上訴人（即反訴原告，下同）新台幣（
      下同）五百八十七萬元，及自反訴狀繕本送達之翌日起至清償日止，按年息百
      分之五計算之利息。
（四）第三項之判決，上訴人願供擔保，請准宣告假執行。
  二、陳述：除與原審及本院前審判決記載相同者，予以引用外，補稱：
（一）就法律上言之，電箱設備屬本件房屋買賣契約第十六條第一項所規定之水電設
      施，其配置均應以各事業機構核准藍圖為準；本件被上訴人所購房屋旁之電箱
      均係自始依照電力公司核准之配置位置施設，並未遭違法變更；故房屋旁設有
      電箱一事，在法律上即不能認定為房屋具有瑕疵。被上訴人既已同意契約條款
      之約定，且上訴人均按契約條款履行並無違約，若被上訴人因個人主觀因素不
      願意屋旁設有電箱，至多僅為被上訴人訂約當時因不知其情事而有意思表示錯
      誤之問題而已，不可將此情形與買賣標的物具有瑕疵混為一談；否則房屋買賣
      契約該項條款又有何意義？至於變電器及電源開關箱等公共設施設置於被上訴
      人使用之土地上僅有四平方公尺，雖致被上訴人減少使用土地之面積，惟此亦
      屬得請求減少價金問題，尚非係爭房屋有何瑕疵可言。
（二）又本件房屋廣告之全區總平面圖，就其性質僅在標示全社區內各戶房屋之相關
      位置，並非在於標示房屋水電設備，此由全區總平面圖上無任何水電設施或水
      溝之標示，但建設公司仍須就房屋設有完整之水電設備及水溝即可證明；並非
      全區總平面圖上沒有標示之內容，上訴人均不可施設，或不必施設。若以被上
      訴人主張之意思來解釋該總平面圖之效力，根本不合契約之本旨。該全區總平
      面圖僅在標明各戶房屋位置，其目的本就非在標示水電設施，故買賣契約第十
      六條第一項才特別訂明水電設施配置均依事業機構核准藍圖為準。今被上訴人
      卻捨契約條款，而以該廣告之全區總平面圖上無標明電箱，即主張上訴人不可
      設電箱，顯無理由。因此本件上訴人印制之房屋廣告全區總平面圖所示被上訴
      人訂購之「君臨天下別墅」編號Ｅ棟第八號房屋（以下簡稱系爭房屋）之位置
      ，既與廣告平面圖相符，自無被上訴人所稱之瑕疵可言。
（三）本件前二審判決理由雖認定上訴人利用被上訴人無法事先知悉電力公司核准藍
      圖之情況下，未盡告知義務，甚至有意欺瞞云云，均非事實。因所有水電設施
      之設計與房屋建築結構之設計均由上訴人委託建築師負責，且在公開銷售前均
      已完成；上訴人在房屋買賣契約書第十六條既已明文約定，即表示上訴人已告
      知買受人社區內之房屋有預留公共設施位置之可能，買受人須無條件同意；且
      客戶簽約之前，上訴人就水電設施或整個房屋之設計資料均備由客戶要求閱覽
      ，並非如原判決所認定係上訴人利用被上訴人無法事先知悉電力公司核准藍圖
      之情況下，未盡告知義務。故前二審判決認定上訴人未盡告知義務，顯與房屋
      買賣契約第十六條約定之事實不符。另其認定被上訴人對電力公司核准藍圖無
      法事先知悉，亦與實情不符；因被上訴人如在簽約前得查閱電力公司核准之設
      計資料，被上訴人事先對變電箱設置位置係可得知悉，並非被上訴人無法事先
      知悉；若被上訴人實際上未詳細瞭解核准設計內容，亦不能認定是被上訴人事
      先無法知悉或上訴人有意欺瞞之理由。因之被上訴人在簽訂系爭房屋買賣契約
      時，既明知依買賣契約第十六條載有關於水電設施配置應依各事業機構核准藍
      圖為準之特別約定，被上訴人本有權利及義務詳加確認；茲被上訴人因自己疏
      失怠於確認，應自負責任，不得將其過失責任反指為上訴人於給付有瑕疵。
（四）又契約條款若僅為企業經營者一方之私利，而對消費者完全無益，固然應檢討
      該條款是否無效之問題；惟本件契約條款之目的是為使整個社區有完善且合法
      核准之公共設施所必要，顯非消費者保護法第十二條所規定之無效條款。何況
      消費者保護法係八十三年一月十一日始由總統公布實施，同年月十三日生效，
      本件買賣契約係早在八十二年二月二十八日簽訂，簽約當時消費者保護法尚未
      公布實施，依中央法規標準法第十三條之規定，其就法規明定自公布或發布日
      施行者，自公布或發布之日起算至第三日起發生效力，法律不得溯及既往；故
      兩造間房屋買賣契約第十六條第一項條款在簽訂當時，自無違反消費者保護法
      之問題，應為有效。
（五）綜上所述，本件被上訴人係以系爭房屋有瑕疵為由而主張解除契約，並請求返
      還價金，應無理由。請  鈞院廢棄原判決並駁回被上訴人在第一審之訴，且就
      反訴部分依法判決被上訴人應給付上訴人五百八十七萬元及其法定遲延利息。
  三、證據：援用於原審及本院前審所提之證據。
乙、被上訴人方面：
  一、聲明：求為判決：駁回上訴。
  二、陳述：除與原審及本院前審判決記載相同者，予以引用外，補稱：
（一）所謂物之瑕疵，指存在於物之缺點而言；凡依通常交易觀念或依當事人之意思
      認為物應具之價值、效用或品質而不具備者，即為物之瑕疵，且不以物質上應
      具備者為限；若出賣特定物其所含數量減少足使物之價值、效用或品質有所欠
      缺者，亦屬之。而依現今社會普遍生活經驗及本省民間交易習慣，一般人在購
      買房屋均不願所購之房地上被設置變電器及電源開關箱；蓋除其使用面積減少
      外，變電器及電源開關箱之設置可能產生之電磁波及噪音干擾，其會影響居住
      者之安全心理，並減損所購房屋之價值，此乃眾所週知之事實。故如預售屋廣
      告平面圖上並無變電器及電源開關箱設置，而所售房屋坐落之土地上實際設有
      變電器及電源開關箱，勢必減少該房屋之效用及價值，即難謂非屬物之瑕疵。
（二）本件系爭房屋建造執照之一層平面藍曬圖及使用執照之一層平面藍曬圖，均繪
      有上開社區大型電源開關箱之位置，此乃不爭之事實；是以被上訴人所購買之
      系爭房屋土地之使用範圍內，自始即由上訴人於申請建築執照時規劃設置有變
      電器及電源開關箱，惟上訴人於其售屋廣告平面圖中並未據實將此設置予以標
      示，竟代之以花園使用範圍標示之，難認其並非有意隱瞞。而變電器及電源開
      關箱之設置，在實際上確實減少了被上訴人可使用範圍，且將造成被上訴人居
      住時心裡之不安與不便，足見該瑕疵影響交換價值非微；參酌本省民間交易習
      慣，其瑕疵在客觀上已屬重大，遑論系爭房屋尚有其餘瑕疵，被上訴人自得主
      張解除契約。
（三）對於上開事實，上訴人徒憑房屋預定買賣合約書第十六條第一項所謂：「水電
      之設施其配置依各該事業機構核准藍圖為準，預留之公共設施位置如因而有所
      調整，甲方無條件同意」之約定，而辯稱係被上訴人捨棄該契約條款不依，而
      以廣告之全區總平面圖上沒有標明電箱即主張上訴人不可設電箱，顯然無理云
      云；惟依文詞解釋細譯上開條約之內容，應可知該條約定係在解決如因經各該
      事業機構核准之水電設施與上訴人設計之位置不符，而使得原先設計預留之公
      共設施為配合核准之水電藍圖須重新設計致其位置有所變更，買方須同意者而
      言。惟本件上訴人在申請建造執照規劃時即已將變電器及電源開關箱之設置規
      劃在案，嗣後並經核准且從未變更，自無該條約定之適用甚明；而原審判決亦
      作如是認定，當無疑義。況被上訴人從未主張上訴人不可設電箱，而係上訴人
      在簽約之前並無提示或告知電箱將設置於何處，致被上訴人無法預知在其訂購
      之房地上即有該項瑕疵之存在，是以上訴人不僅曲解條款真意，更模糊事實真
      相。
（四）另上訴人雖又辯稱：就水電設施或整個房屋之設計資料均備由客戶要求閱覽，
      被上訴人本有權利及義務詳加確認，因被上訴人自己疏失怠於確認，應自負責
      任，不應將其過失責任反指上訴人於給付有瑕疵云云。惟事實上被上訴人就系
      爭房屋可取得可親閱之整體規劃資料，除廣告之全區總平面圖外，便只有鳥瞰
      圖與房屋展示模型；上訴人所稱顯與事實不符。況就兩造之關係而論，一方係
      建築企業，一方係普通消費者，雙方在承擔風險之條件上自始即非對等，倘以
      平等原則審視之，建商一方因以經營出售房屋為職業，當可預見日後可能發生
      之變數，即便未有預見，亦屬其能控制或應予控制之領域；通常可透過各種方
      式消化可能發生之風險，乃屬於優勢危險負擔人。則關於水電設施規劃等較細
      部專業之問題，實應由建商擔負告知之義務，始合於平等原則。依上所論，既
      因上訴人未將此影響系爭房地價值重要之點標示，使被上訴人誤信該處為使用
      花園而購買系爭房地，則上訴人於售屋時所交付被上訴人閱覽之全區總平面圖
      ，應已成為系爭房地買賣契約之重要內容；且系爭房地買賣係習見之所謂預售
      屋之買賣，即兩造於訂立賣賣契約時，系爭房屋尚未興建，自不可能有上開變
      電器及電源開關箱之設置，而是系爭房屋建築完成後，電力公司始依上訴人之
      建築執照設計圖上之規劃，於系爭房地上設置變電器及電源開關箱；此項規劃
      既係由上訴人設計申請且係於契約訂立後始施設，自係可歸責於上訴人之事由
      所致，上訴人要難推卸。
（五）再者，房屋基地買賣，承買人買受面積除有特別約定外，乃指供私有使用之面
      積而言。本件被上訴人買受之房屋依契約約定應有之基地持分面積約六三‧七
      六坪，惟實地複丈之結果，實際使用面積僅有三七‧二坪（包括住屋、花園、
      車棚）；至公共設施用地卻達二六‧五六坪，近占基地持分面積的二分之一；
      有嘉義縣水上鄉地政事務所複丈成果圖在卷可稽。則使用面積短少，直接減少
      房屋之效用及價值，實屬重大之瑕疵，應無可置疑。次依建築規則規定，樓梯
      淨寬至少需七十五公分，惟根據原審於八十七年六月九日之勘驗筆錄所載，經
      建築師丈量結果，系爭房屋一樓樓梯口部分之淨寬為七三‧五公分，顯然與建
      築規則之規定不符；加上系爭房屋逢雨即嚴重滲水，造成窗臺積水，牆壁油漆
      剝落，產生裂縫，二樓地板凸起等現象，均屬明顯可見之瑕疵；更徵系爭房屋
      所用建材之不良，建築品管之不嚴，難以為正常有效之使用。而買賣因物有瑕
      疵，而出賣人應負擔保之責任，買受人得解除契約，民法第三百五十九條規定
      甚明，買受人此項解除權為特殊的法定解除權，無待於催告出賣人先行修補瑕
      疵，即得行使；又有關瑕疵擔保之規定，原則上於危險移轉後始有適用，但在
      危險移轉前，買受人已發覺其物有瑕疵，倘出賣人無法提出無瑕疵物或擔保除
      去該瑕疵後給付，則買受人亦有拒絕受領瑕疵物之權利，並解除契約（最高法
      院八十六年度台上字第一三○三號判決參照）。上訴人所出售之房屋土地，既
      然有蓄意隱瞞之前開瑕疵，而該瑕疵自屬因可歸責於出賣人之事由所致，且上
      開瑕疵既然早經被上訴人於受領買賣標的物之前即已發現，而上訴人在接獲通
      知時仍無改善之誠意，並委由律師逕為通知被上訴人表示解除雙方所訂定之房
      地買賣契約；則依上說明，被上訴人為維護權益，自得拒絕受領該有瑕疵之買
      賣標的物，並解除本買賣契約。
（六）為免往後兩造間法律關係趨於複雜並損及買受人之權益，被上訴人表示於上訴
      人補正各項瑕疵之前，拒絕繼續給付買賣價金，於法並無不合。而既可拒絕繼
      續給付價金，自不生給付遲延情事；則上訴人於八十五年四月二十四日以被上
      訴人未依約給付價金為由，解除系爭買賣契約，於法自屬未合。惟依其解約之
      存證信函意旨觀之，上訴人顯係明示拒絕補正前開瑕疵，則被上訴人於八十六
      年九月一日以嘉義郵局第八四七六號存證信函向上訴人表示解除系爭房地賣賣
      契約，顯非無據；是兩造間系爭房地之買賣契約，已因被上訴人合法解除而自
      始歸於消滅，被上訴人基於民法回復原狀之規定，訴請上訴人將其所受領之二
      百二十三萬元附加利息返還被上訴人，當屬有理。
（七）至關於本件反訴部分，反訴原告即上訴人既係本於前開已經解除歸於消滅之買
      賣契約，請求反訴被告即被上訴人履行，並訴請反訴被告給付五百八十七萬元
      及其法定利息，自屬於法無據。
  三、證據：除援用於原審及本院前審所提之證據外，補提本院八十七年上更(一)字第
      一○三號請求返還價金事件民事判決書影本一份為證。
      理      由
壹、本訴部分：
一、本件被上訴人起訴主張：其於八十二年二月二十五日向上訴人公司購買坐落嘉義
    縣中埔鄉○○段第三五八之一、三五八之二及三五八之三號土地（以下簡稱系爭
    土地）上，由上訴人所興建之系爭房屋一戶；且雙方約定基地所有權應有部分約
    為六三．七六坪，房地總價則為八百十萬元。嗣被上訴人於訂約後已依約陸續給
    付二百二十三萬元之價金，惟後來發現上訴人竟使用與合約書不符之劣質建材、
    房屋土地使用面積縮小、土地使用面積內架設大型電源開關箱公共設施等瑕疵；
    雖履經數次以存證信函要求上訴人改正，惟不僅未獲置理，反遭上訴人通知解除
    雙方所訂之土地及房屋買賣契約，並沒收其已付之價款；被上訴人不得已乃於八
    十六年九月十一日以郵局之存證信函通知上訴人公司解除兩造間之前揭買賣契約
    ；而買賣契約既經解除，被上訴人自得請求上訴人返還已交付之價金。爰本於解
    除契約作用之回復原狀請求權之法律關係，求為判命上訴人應給付被上訴人二百
    二十三萬元及自最後收款日即八十三年八月二十三日起至清償日止，按年息百分
    之五計算法定遲延利息之判決等語。
二、上訴人則以：電箱設備屬本件房屋買賣契約第十六條第一項所規定之水電設施，
    其配置均應以各事業機構核准藍圖為準；其均依照電力公司核准之配置位置施設
    ，並未遭違法變更，在法律上即不能認定為房屋具有瑕疵。若被上訴人因個人主
    觀因素不願意屋旁設有電箱，至多為被上訴人訂約當時因不知其情事而有意思表
    示錯誤之問題而已，且變電器及電源開關箱等公共設施設置於被上訴人使用之土
    地上僅有四平方公尺，此亦屬得請求減少價金問題。又房屋廣告之全區總平面圖
    ，就其性質僅在標示全社區內各戶房屋之相關位置，並非在於標示房屋水電設備
    ；若以被上訴人主張解釋該總平面圖之效力，根本不合契約之本旨。本件上訴人
    訂購之系爭房屋之位置，既與廣告平面圖相符，自無被上訴人所稱之瑕疵可言。
    另上訴人在房屋買賣契約書第十六條既已明文約定，即表示上訴人已告知買受人
    社區內之房屋有預留公共設施位置之可能，買受人須無條件同意；且既明知依買
    賣契約第十六條載有關於水電設施配置應依各事業機構核准藍圖為準之特別約定
    ，被上訴人本有權利及義務詳加確認。再者，本件契約條款之目的是為使整個社
    區有完善且合法核准之公共設施所必要，顯非消費者保護法第十二條所規定之無
    效條款。況本件買賣契約簽訂當時，消費者保護法尚未公布實施，兩造間房屋買
    賣契約第十六條第一項條款在簽訂當時，自無違反消費者保護法之問題等語，資
    為抗辯。
三、按買賣因物有瑕疵，而出賣人依前五條之規定應負擔保責任者，買受人得解除契
    約，或請求減少價金，但依情形解除契約顯失公平者，買受人僅得請求減少價金
    ；又契約解除時，當事人雙方回復原狀之義務，除法律另有規定或契約另有訂定
    外，由他方所受領之給付物應返還之，受領之給付為金錢者，應附加自受領時起
    之利息償還之；另解釋意思表示，應探求當事人之真意，不得拘泥於所用之辭句
    ；民法第三百五十九條、第二百五十九條第一、二款及第九十八條分別定有明文
    。次按所謂物之瑕庛，指存在於物之缺點而言；凡依通常交易觀念，或依當事人
    之意思，認為物應具之價值、效用或品質，而不具備者，即為物有瑕庛，且不以
    物質上應具備者為限。若出賣特定物其所含數量短少，足使物之價值、效用或品
    質有所欠缺者，亦屬之；易言之，按一般購屋者所需要者乃房屋可供使用部分之
    私有面積，公共設施則為應比例分攤之負擔；故私有面積如有短少，勢必減少該
    房屋之效用及價值，自屬構成物之瑕疵（最高法院七十三年台上字第一一七三號
    判例及同院八十三年度台上字第一八三七號判決參照）。末按當事人主張有利於
    己之事實者，就其事實有舉證之責任；民事訴訟法第二百七十七條亦定有明文。
    且主張常態事實者，就其事實無庸舉證，主張變態事者，應就變態事實負舉證義
    務，此為舉證責任分擔原則。又原告（即本件之被上訴人）對於自己主張之事實
    （即起訴事實）已盡證明之責後，被告（即本件之上訴人）對其主張，如抗辯其
    不實，惟並無確實證明方法或僅以空言爭執者，當然認定其抗辯事實之非真正，
    而應為被告不利益之裁判（最高法院十八年度上字第一六七九及二八五五號判例
    參照）。
四、查被上訴人主張兩造於八十二年二月二十八日就系爭房屋及土地訂定買賣契約書
    ，約定由上訴人，以土地為六百三十四萬元，房屋為一百七十六萬元，總價八百
    一十萬元之價格，將系爭房屋及土地出售與被上訴人；並訂定「土地預定買賣契
    約書」及「房屋預定買賣契約書」，且約明基地所有權應有部分約為六三．七六
    坪，同時該土地、房屋買賣契約應同時履行，若任何部分不履行，均視同全部違
    約；另兩造於訂約後，被上訴人已依約先後給付總計二百二十三萬元之價金予上
    訴人之事實，已據被上訴人於原審、本院前審及本院審理時陳述在卷，並有其所
    提出之系爭「土地預定買賣契約書」、「房屋預定買賣契約書」各一份及內附之
    付款明細表共二份（以上均為影本）在卷可憑（原審卷第六至二十九頁），且為
    上訴人所不爭執，自屬屬實。
五、另被上訴人主張其向上訴人購買前揭系爭房屋及土地，並依約陸續給付二百二十
    三萬元之價金予上訴人後，發現上訴人就其所興建之系爭房屋竟有使用與合約書
    不符之劣質建材，致系爭房屋一樓樓梯口淨寬不足、逢雨即嚴重滲水造成窗臺積
    水、牆壁油漆剝落產生裂縫、二樓地板凸起，房屋土地使用面積縮小及土地使用
    面積內架設大型電源開關箱公共設施等瑕疵；雖經數次以存證信函要求上訴人改
    正，惟均未獲置理；被上訴人遂於八十六年九月十一日以郵局之存證信函通知上
    訴人公司解除兩造間之前揭買賣契約，而買賣契約既經解除，上訴人自應返還其
    已交付之價金之事實，亦據被上訴人於原審、本院前審及本院審理時陳述在卷，
    並有其所提出之民雄雙福郵局第一一九號、嘉義郵局第三九五二號、嘉義郵局第
    八四七六號、嘉義中山路郵局第二六一號、嘉義中山路郵局第三八○號存證信函
    各一份（以上均為影本）及照片十五張在卷可憑（原審卷第三十至四十七頁、四
    十九至五十四）；且經原審會同嘉義縣水上地政事務所及臺灣省建築師公會派員
    至現場勘測鑑定屬實無訛，制有勘驗筆錄、複丈成果圖及鑑定報告書各一份附卷
    可參（原審卷第一五一至一五四、一五八頁）；再徵諸上訴人對於系爭土地之使
    用面積內確有架設大型之電源開關箱公共設施乙情亦不爭執以察；自亦屬屬實。
    至上訴人雖為前揭情詞之抗辯，惟此則為被上訴人所堅決否認，從而本件應予審
    究者厥為：(一)被上訴人所主張之瑕疵，是否存在？(二)若存在，則此項瑕疵是否屬
    重大，可資為被上訴人解除契約之事由。經查：
（一）本件上訴人所興建系爭房屋確有有一樓客廳轉角窗下方積水、浴室問口牆水泥
      漆剝落、轉角滲水，二樓前面臥室木質地板凸起、窗戶邊水泥漆剝落、後面臥
      室牆壁二處垂直裂紋，另二樓往三樓樓梯間牆壁水平裂紋一處，三樓前臥室天
      花板有滲水情形、裂紋三處，至四樓前臥室前方及右方窗戶邊滲水及二處牆壁
      裂紋；再者系爭房屋及土地使用範圍（即花園）內，亦確實設置有供全社區使
      用之一萬一千伏特降為一百一十伏特或二百二十伏特之變電器及電源開關箱各
      一只，且占用土地面積為四平方公尺，並鄰近被上訴人所購買之系爭房屋之事
      實，已據被上訴人於原審、本院前審及本院審理時陳述在卷，有其所提出之前
      揭照片十五張在卷可憑，並經原審至現場勘驗屬實，且經原審法院囑託嘉義縣
      水上地政事務所及臺灣省建築師公會鑑測無訛，有其所制作之前揭複丈成果圖
      及鑑定報告書各一件附卷可參；自屬真實。而前揭設置之變電器及電源開關箱
      雖於人體安全尚無可顧慮，但對於高頻電器會產生干擾，併產生噪音，已據臺
      灣電力公司嘉義區營業處工程師陳銘樹於另件本院前審時到庭結證屬實在卷（
      見本院調借之八十五年度上字第五二三號卷第一二四頁）；再參諸上訴人於其
      銷售房屋廣告中，並未將有於系爭房地旁規畫設置有前揭供全社區使用之大型
      電源開關箱之事實加以標示記載以察，此亦有為上訴人所不爭執之「君臨天下
      」全區總平面圖一份在卷可稽（原審卷第四十八頁）；可見被上訴人主張系爭
      房屋確有使用與合約書不符之劣質建材、房屋土地使用面積縮小及其使用土地
      面積內設置大型變電器、電源開關箱等瑕疵等語，尚非虛妄，應堪採信。
（二）依一般社會生活經驗及本省民間房屋交易之商業習慣，衡情一般人購買房屋時
      ，均不願所購之房屋及土地上設置有變電器及電源開關箱或電線桿；此乃因加
      設電箱、電桿等公共設施，除直接造成使用面積減少外，因變電器及電源開關
      箱之設置，亦將造成家用電器受干擾及遭受電箱所產生之噪音所干擾，進而影
      響居住者之心理，導致減損所購房屋之價值；而此種因電箱、變電器甚或電線
      桿等設置，對本省民眾之心理所生之影響及所造成之主觀交易價值之減少，亦
      為社會上一般稍具常識者所週知之事實，當亦為上訴人所知悉者。從而本件系
      爭房屋及土地，既有前揭所指之瑕疵，且依上訴人於銷售該所印制之預售屋廣
      告平面圖上之記載與標示，並無變電器及電源開關箱之設置，而實際上所出售
      欲交付之房地上卻設置有變電器及電源開關箱；則揆諸前揭說明，勢必減少該
      房屋之實際使用效益及其交換價值，自尚難謂非屬物之瑕疵（最高法院八十三
      年度台上字第一八三七號判決參照）。因之上訴人辯稱：其配置系依照電力公
      司核准之配置位置施設，並未遭違法變更，在法律上即不能認定為房屋具有瑕
      疵云云，尚不足採。
（三）又經本院調閱原審八十五年訴字第四一一號請求返還價金事件所附系爭房屋之
      建造執照之一層平面藍曬圖及使用執照之一層平面藍曬圖以觀，其上確均繪有
      上開社區大型電源開關箱之位置，並經該原審向嘉義縣政府調取前開建築執照
      及使用執照案卷查明屬實無訛（見該原審卷第六十八頁以下，及卷附之藍晒圖
      ），且為上訴人所不爭執，自亦屬真實。從而被上訴人所購買之系爭房屋土地
      之使用範圍內，既自始即由上訴人於申請建築執照時規畫設置有變電器及電源
      開關箱，乃上訴人於其售屋廣告平面圖中，卻並未據實將此設置予以標示，甚
      至代之以花園使用範圍標示之，顯然尚難認上訴人並非有意隱瞞，並與被上訴
      人是否因之而陷於錯誤無涉，且不影響系爭房地上因有變電器及電源開關箱之
      設置，而構成物之瑕疵情形。因之上訴人辯稱：若被上訴人因主觀因素不願屋
      旁設有電箱，至多為被上訴人訂約當時因不知其情事而有意思表示錯誤之問題
      而已云云，顯不足採。
（四）另依前所述，本件上訴人既未將前揭足以影響系爭房屋土地使用價值及交換價
      值之重要之點予以標示，致使被上訴人因誤信該處係作為花園使用而購買系爭
      房屋及土地；則參諸一般銷售房屋市場之商業習慣，大抵均由賣方所屬或委託
      之售屋小姐或先生向買方展示售屋廣告平面圖並說明後，買方始決定買受以察
      ；自應認本件上訴人於售屋時所交付被上訴人閱覽之「全區總平面圖」，已非
      單純之原來之廣告性質；換言之，該「全區總平面圖」已成為系爭房地買賣契
      約之重要內容不得將之排除於契約之外（最高法院八十三年度台上字第一八三
      七號判決參照）。且本件系爭房地買賣係習見之所謂「預售屋」之買賣，亦即
      兩造於訂立買賣契約時，系爭房屋尚未興建，自不可能有上開變電器及電源開
      關箱之設置；而系爭房屋建築完成後，電力公司始依上訴人之建築執照設計圖
      上之規畫，而於系爭房地上設置變電器及電源開關箱；因之此項設置變電器及
      電源開關箱之規畫既係由上訴人於興建前即提出設計申請，且係於契約訂立後
      始加以施設，自應認上訴人就其所應交付之買賣標的物，有應負擔保責任之瑕
      疵，而其瑕疵既發生於契約成立生效後，顯係可歸責於上訴人之事由所致，殆
      無疑義。
（五）經經本院核閱前揭土地預定買賣契約書之內容以察，其於第十六條第一項固載
      明：水電之設施其配置均應以各事業機構核准藍圖為準，預留之公共設施位置
      如因而有所調整，甲方（即被上訴人）無條件同意」之約定；惟究其約定之內
      容以觀，並參諸解釋意思表示應探求當事人之真意，不得拘泥於所用之辭句，
      民法第九十八條已定有明文；亦即解釋當事人所立書據之真意，以當時之事實
      及其他一切證據資料為其判斷之標準，不能拘泥字面或截取書據中一二語，任
      意推解致失真意；且意思表示不明確，使之明確，屬意思表示之解釋；意思表
      示不完備，使之完備，則屬意思表示之補充；前者可減少爭議，後者可使意思
      表示之無效減至最低程度。至意思表示解釋之客體，為依表示行為所表示於外
      部之意思，而非其內心之意思。惟礙於當事人為意思表示時，格於表達力之不
      足及差異，恆須加以闡釋，至其內心之意思，既未形之於外，尚無從加以揣摩
      ；故在解釋有對話人之意思表示時，應以在對話人得了解之情事為範圍，表意
      人所為表示行為之言語、文字或舉動，如無特別情事，應以交易上應有之意義
      或社會上一般人之通念而為解釋；易言之，如以與交易慣行不同之意思為解釋
      時，限於對話人知其情事或可得而知，否則仍不能逸出交易慣行的意義。故解
      釋意思表示尤須斟酌交易上之習慣及經濟目的，依誠信原則而為之（最高法院
      八十八年度台上字第一六七一號判決參照）以察；應認該條約定係在解決如因
      經各該事業機構核准之水電設施與上訴人設計之位置不符，而使得原先設計預
      留之公共設施（如迴車道、污水處理場等）為配合核准之水電藍圖而須重新設
      計，致其位置有所變更，則買方須同意者而言；而本件上訴人在申請建造執照
      規劃時既已將變電器及電源開關箱設置在案，嗣後並經核准並未變更，自無該
      約定適用之餘地，應無疑義。況上訴人將兩造間業已合意列為契約必要內容之
      前揭平面圖，降格為「僅供參考之用」，並圖將之排除於契約之外，不唯與兩
      造間之真意不符，抑且有違誠信原則。從而此部分自尚不能採為有利於上訴人
      之認定。
（六）本件系爭房屋及土地確有前揭之瑕疵，且該瑕疵係可歸責於上訴人之事由所致
      ，已如前述；則本件被上訴人既於受領系爭房地前即已發現前揭瑕疵，並即於
      八十四年十月二日以民雄雙福郵局一一九號存證信函通知上訴人改善，有前揭
      存證信函影本一份在卷可參；則參以按出賣人有給付無瑕疵物之義務，故在危
      險移轉前，買受人亦有拒絕受領瑕疵物之權利。在特定物之買賣，該為買賣標
      的之特定物於危險移轉前，倘已有明顯之瑕疵，如經買受人催告出賣人補正，
      而出賣人仍不為補正，應解為買受人得拒絕給付相當之價金，以免往後之法律
      關係趨於複雜，損及買受人之權益（最高法院八十四年度台上字第一六九號判
      決參照）以察；被上訴人自得拒絕受領該有瑕疵之買賣標的物，並於上訴人改
      善瑕疵前，拒絕繼續給付本件買賣價金，應無疑義。又系爭電箱等設置，於上
      訴人受催告補正後並未遷移，可見上訴人就系爭瑕疵並未補正，此亦為上訴人
      所不否認；因此被上訴人即於八十五年四月十六日再以嘉義郵局第三九五二號
      通知上訴人應除去前開所指之瑕疵，惟上訴人卻以被上訴人未給付買賣價金等
      為由，向被上訴人以嘉義中山路郵局第三八○號存證信函表示解除契約；顯見
      上訴人已表示拒絕修補瑕疵之旨。則被上訴人於八十六年九月十一日以嘉義郵
      局第八四七六號存證信函向上訴人表示解除系爭房地買賣契約，揆諸按買賣因
      物有瑕疵，而出賣人應負擔保責任，買受人得解除契約，民法第三百五十九條
      規定甚明，買受人此項解除權為特殊的法定解除權，無待於催告出賣人先行修
      補瑕疵，即得行使。又有關瑕疵擔保之規定，原則上於危險移轉後始有適用，
      但在危險移轉前，買受人已發覺其物有瑕疵，倘出賣人無法提出無瑕疵物，或
      擔保除去該瑕疵後給付，則買受人亦有拒絕受領瑕疵物之權利，並解除契約（
      最高法院八十六年度台上字第一三○三號判決參照）之意旨，自非無據；因此
      被上訴人主張兩造系爭房地之買賣契約，己因其合法解除而自始歸於消滅等語
      ，亦非虛妄，而堪採信。至於上訴人前揭以被上訴人未給付買賣價金等為由，
      以存證信函向被上訴人解除契約之表示，自不生合法解除契約之效力，當無疑
      義。
（七）綜前所述，本件上訴人所欲交付被上訴人之系爭房屋及土地，既有上開多項瑕
      疵，諸如一樓客廳轉角窗下方積水、浴室問口牆水泥漆剝落、轉角滲水，二樓
      前面臥室木質地板凸起、窗戶邊水泥漆剝落、後面臥室牆壁二處垂直裂紋，另
      二樓往三樓樓梯間牆壁水平裂紋一處，三樓前臥室天花板有滲水情形、裂紋三
      處，至四樓前臥室前方及右方窗戶邊滲水及二處牆壁裂紋，不僅不易改善，縱
      予修補，其瑕疵亦難保不復重現，自己甚為減損系爭房屋之效用及其價值。而
      變電器及電源開關箱之設置，在實際上復減少被上訴人可使用範圍，且造成被
      上訴人居住時心裡之不安與不便，此由證人陳銘樹之前揭證述亦可知其然；顯
      見該等瑕疵影響系爭房地之交換價值非微；再徵諸一般社會生活經驗及本省民
      間房屋交易之商業習慣，其瑕疵在客觀上已屬重大，遑論系爭房屋尚有上開其
      餘之瑕疵，被上訴人自得主張解除契約。上訴人辯稱：該等瑕疵並非重大，解
      除契約顯失公平云云，自不可採。而本件兩造間就系爭房地所訂之買賣契約，
      既因經被上訴人合法解除而自始歸於消滅，亦如前述，則被上訴人請求上訴人
      應將其受領之二百二十三萬元附加利息返還被上訴人，自於有據。
六、綜上所述，本件被上訴人主張其於八十二年二月二十五日向上訴人公司購買坐落
    系爭土地上，由上訴人所興建之系爭房屋一戶；且雙方約定基地所有權應有部分
    約為六三．七六坪，房地總價則為八百十萬元。嗣被上訴人於訂約後已依約陸續
    給付二百二十三萬元之價金，惟後來發現上訴人竟使用與合約書不符之劣質建材
    、房屋土地使用面積縮小、土地使用面積內架設大型電源開關箱公共設施等瑕疵
    ；雖履經數次以存證信函要求上訴人改正，惟未獲置理；被上訴人乃於八十六年
    九月十一日以郵局之存證信函通知上訴人公司解除兩造間之前揭買賣契約，被上
    訴人自得請求上訴人返還已交付之價金。爰本於解除契約作用之回復原狀請求權
    之法律關係，請求判決上訴人應給付被上訴人二百二十三萬元，及自最後收款日
    即八十三年八月二十三日起至清償日止，按年息百分之五計算法定遲延利息，為
    有理由，應予准許。原審判命上訴人如數給付，並依兩造之聲請，分別酌定相當
    擔保金額，為准、免假執行之宣告，於法並無不合；上訴人上訴意旨指摘原判決
    不當，求為廢棄改判駁回被上訴人在第一審之訴及假執行之聲請，為無理由，應
    予駁回。
貳、反訴部分：
一、本件上訴人於原審提起反訴主張：被上訴人於八十二年二月二十八日與其簽訂前
    揭系爭房地買賣契約，約定買賣總價為八百十萬元，其中自備款部分，房屋為七
    十一萬元，土地部分為二百五十八萬元，付款方法依土地房屋預定買賣契約書後
    附土地付款表及房屋付款表所示，至其餘四百八十一萬元則以貸款方式給付；而
    依房屋買賣合約書第十二條及土地買賣合約書第六條之規定，買方應繳之各期價
    款、各項稅費及預定貸款應繳之利息，應依約繳付，如全部或一部不履行付款規
    定時，其逾期部分買方願自乙方通知繳款之限期日起，按每日千分之一計算滯納
    金；詎被上訴人於給付部分款項後，即因不動產行情下跌而以買賣標的有瑕疵之
    理由拒不付款，目前尚積欠自備款一百零六萬元未付；至貸款部分共計四百八十
    一萬元，則因房屋蓋好後，被上訴人拒絕受領而完全未付。爰本於買賣契約作用
    之價金給付請求權之法律關係，求為判命上訴人應給付被上訴人五百八十七萬元
    及其法定遲延利息之判決等語。
二、被上訴人則以：上訴人所出售之系爭房屋及土地，既有如前所述之瑕疵，且該瑕
    疵早經其於受領標的物之前即已發現，則其自得拒絕受領該有瑕疵之標的物，並
    於上訴人改善該項瑕疵前，拒絕繼續給付本件買賣價金，況兩造間就系爭房地所
    訂之買賣契約，已經被上訴人合法解除而自始歸於消滅，上訴人之請求，自屬無
    據等語，資為抗辯。
三、經查本件兩造間就系爭系爭房屋及土地所訂之前買賣契約，既已因有前揭所述之
    重大瑕疵，且上訴人已表示拒絕修補瑕疵之旨，經被上訴人於八十六年九月十一
    日以嘉義郵局第八四七六號存證信函向上訴人表示解除系爭房地買賣契約，而自
    始歸於消滅，以如前述，並經本院查明屬實；且按本於契約而有所請求，自以契
    約關係現尚存在為其前提要件；則本件上訴人即反訴原告本於前揭已歸於消滅之
    買賣契約請求被上訴人即反訴被告履行給付買賣價金之義務，即應給付其五百八
    十七萬元及其法定遲延利息，即屬於法無據。
四、綜上所述，本件上訴人提起反訴主張被上訴人於八十二年二月二十八日與其簽訂
    前揭系爭房地買賣契約，約定買賣總價為八百十萬元，其中自備款部分，房屋為
    七十一萬元，土地部分為二百五十八萬元，付款方法依土地房屋預定買賣契約書
    後附土地付款表及房屋付款表所示，至其餘四百八十一萬元則以貸款方式給付；
    詎被上訴人於給付部分款項後，即因不動產行情下跌而以買賣標的有瑕疵之理由
    拒不付款，目前尚積欠自備款一百零六萬元未付；至貸款部分共計四百八十一萬
    元，因房屋蓋好後，被上訴人拒絕受領而完全未付。爰本於買賣契約作用之價金
    給付請求權之法律關係，請求判決上訴人應給付被上訴人五百八十七萬元及其法
    定遲延利息，難謂正當，不應准許。其假執行之聲請，亦因失所附麗，應併予駁
    回。原審就此部分為上訴人敗訴之判決，並駁回其假執行之聲請，於法並無違誤
    。上訴人上訴意旨仍執前詞，指摘原判決不當，求予廢棄改判准如上訴聲明(三)之
    請求，為無理由，應予駁回。
參、又本件待證事實已臻明瞭，兩造其餘攻擊防禦方法及舉證，對判決之結果已不生
    影響，爰不一一詳為審酌，併此敘明。
肆、據上論結，本件上訴為無理由，依民事訴訟法第四百四十九條第一項、第七十八
    條判決如主文。
中      華      民      國    八十九    年    十一    月      二十八    日
                                    臺灣高等法院臺南分院民事第四庭
~B1審判長法官  張    世    展
~B2      法官  蘇    清    恭
~B3      法官  李    文    賢
右為正本係照原本作成。
如對本判決上訴，須於判決送達後廿日內向本院提出上訴狀，未表明上訴理由者，應
於上訴後廿日內，向本院提出理由書。
中      華      民      國    八十九    年    十一    月      三十      日
                                        法院書記官  廖    英    琇


司法院資訊處製作；財團法人民間司法改革基金會備份。
